【裁判字號】    99,訴,518
【裁判日期】    990803
【裁判案由】    損害賠償
【裁判全文】
臺灣高雄地方法院民事判決               99年度訴字第518號
原      告  甲○○
法定代理人  乙○○
訴訟代理人  黃見志律師
被      告  丙○○
上列當事人間因刑事附帶民事訴訟請求損害賠償事件，經本院刑
事庭以98年度交簡附民字第33號移送前來，本院於民國99年7 月
20日言詞辯論終結，判決如下：
    主      文
被告應給付原告新臺幣伍拾壹萬貳仟零肆拾肆元，及自民國九十
八年十一月十三日起至清償日止，按年息百分之五計算之利息。
原告其餘之訴駁回。
訴訟費用由被告負擔百分之十一，其餘由原告負擔。
本判決第一項，於原告提出新臺幣捌萬參仟貳佰零柒元為被告供
擔保後，得假執行。
原告其餘假執行之聲請駁回。
    事實及理由
一、原告主張：被告為未考領駕駛執照之人，於民國97年9 月23
    日上午7 時15分許，騎乘車號013-QAJ 號輕型機車，沿高雄
    市鼓山區○○○路由南往北行駛，途經高雄市鼓山區○○○
    路15-1號前（下稱肇事地點），疏未注意車前狀況，撞擊步
    行之原告（下稱系爭事故），致原告受有頭部外傷併硬腦膜
    下血腫、硬腦膜上血腫及腦挫傷性出血等傷害（下稱系爭傷
    害），經延醫診治，仍無起色，迄今仍處於神智不清之狀態
    ，並經本院以97年1 月6 日97年度禁字第323 號裁定宣告為
    禁治產人，並指定由其姪子乙○○以家長之身份擔任監護人
    ，其日常生活起居均須他人照顧。原告因系爭事故支出醫療
    費用新台幣（下同）32,107元，又原告於系爭事故發生時為
    84歲，尚有平均餘命7.57年，按每月看護費30,000元，依霍
    夫曼式計算法第1 年扣除中間利息計算，其餘生尚須支出看
    護費2,261,304 元（即30,000×12×6.2814=2,261,304），
    而原告因餘生均處於植物人狀態，按植物人安養費為每月25
    ,003元計算，依霍夫曼式計算法第1 年扣除中間利息計算，
    其餘生因此增加生活費用支出1,884,646 元（即25,003×12
    ×6.2814=1,884,646），此外原告受有精神上損害200 萬元
    ，合計受有損害6,178,057 元（即32,107+2,261,304+1,884
    ,646+2,000,000=6,178,057），於扣除已支領之強制汽車保
    險給付1,559,179 元後，被告尚須賠償原告4,618,878 元。
    為此爰依民法第184 條、第191 之2 、第193 條、第195 條
    規定，提起本件訴訟等情。並聲明：(一)被告應給付原告4,61
    8,878 元，及自起訴狀繕本送達翌日起至清償日止，按年息
    5%計算之利息。(二)願供擔保，請准宣告假執行。
二、被告則以：被告就系爭事故之所生固有疏未注意車前狀況之
    過失，惟原告逕自未繪置行人穿越道之地點步行橫越道路，
    係肇事主因，原告就系爭事故之所生與有過失，應予酌減被
    告之賠償責任。原告請求之看護費、植物人安養費及精神慰
    撫金均過高，亦應予以酌減等語置辯。並聲明：原告之訴駁
    回。
三、兩造不爭執事項如下：
  (一)被告於系爭事故發生時，為未考領駕駛執照之人。
  (二)原告因系爭事故致受系爭傷害。
  (三)被告因涉犯過失傷害罪嫌，經本院98年度交簡上字第319 號
    判決判處有期徒刑6 月確定。
  (四)原告因系爭事故支出醫療費用32,107元。
  (五)原告已受領汽車強制責任險理賠金1,559,179元。
四、本件爭點為：(一)原告就系爭事故之所生是否與有過失？應負
    擔之過失比例為若干？(二)原告得請求之看護費及植物人安養
    費數額各為若干？(三)原告請求之精神慰撫金數額以若干為適
    當？(四)原告依侵權行為之法律關係，得請求被告賠償之數額
    為若干？茲分述如下：
  (一)原告就系爭事故之所生是否與有過失？應負擔之過失比例為
    若干？
  1.按損害之發生或擴大，被害人與有過失者，法院得減輕賠償
    金額或免除之，民法第217 條第1 項定有明文。此項規定之
    目的在謀求加害人與被害人間之公平，倘受害人於事故之發
    生亦有過失時，由加害人負全部賠償責任，未免失諸過酷，
    是以賦與法院得減輕其賠償金額或免除之職權。惟所謂被害
    人與有過失，須被害人之行為助成損害之發生或擴大，就結
    果之發生為共同原因之一，行為與結果有相當因果關係，始
    足當之。又基於過失相抵之責任減輕或免除，非僅為抗辯之
    一種，亦可使請求權全部或一部為之消滅，故裁判上得以職
    權斟酌之。而所謂被害人與有過失，只須其行為為損害之共
    同原因，且其過失行為並有助成損害之發生或擴大者，即屬
    相當，不問賠償義務人應負故意、過失或無過失責任，均有
    該條項規定之適用。合先敘明。
  2.次按行人應在劃設之人行道行走，在未劃設人行道之道路，
    應靠邊行走，並不得在道路上任意奔跑、追逐、嬉戲或坐、
    臥、蹲、立，阻礙交通。又行人穿越道路，在設有行人穿越
    道、人行天橋或人行地下道者，必須經由行人穿越道、人行
    天橋或人行地下道穿越，不得在其100 公尺範圍內穿越道路
    。道路交通安全規則第133 條、第134 條第1 款亦有明定。
    經查：
  (1)證人即救護人員黃進義證稱：伊與訴外人即同事黃聖裕乃系
    爭事故發生時，在第一時間到達現場之警消人員，當時原告
    的頭部朝向北方、腳朝向南方，躺在由南往北的車道上（見
    本院卷第98頁）等語，核與證人即現場處理員警陳清富證述
    : 被告於事發時陳稱，係在打算自左側超車時撞擊原告（見
    本院98年度交簡上字第319 號過失傷害案件卷，下稱傷害卷
    第49頁）乙情大致相符，參諸肇事地點係繪有快慢車道分隔
    線及分向線之四線道，惟未繪置路面邊線，肇事地點係在該
    路段由南往北之快車道上等情，有交通事故調查報告表、現
    場照片為憑（見本院卷第42頁、第47頁）等節以觀，足認原
    告係在穿越道路行進間，遭騎乘機車之被告撞擊。原告主張
    ：其原靜止站立於路邊，突然遭被告撞擊云云，未據舉證以
    實其說，尚難採信。原告另主張：肇事地點未繪製快慢車道
    分隔線，僅繪有路面邊線，肇事地點係在路面邊線與路邊停
    車格間之路面云云，顯將快慢車道分隔線誤認為路面邊線，
    且與現場照片不符，而不可採。
  (2)又被告於偵查中自承：其就系爭事故之所生，有疏未注意車
    前狀況之過失乙節，業經本院依職權調取台灣高雄地方法院
    檢察署（下稱高雄地檢署）97年度他字第9754號過失傷害案
    件卷證，核閱屬實（見他字卷第49頁），而肇事地點距離高
    雄市○○○路17巷口之行人穿越道（下稱系爭行人穿越道）
    約73公尺，有卷附高雄市政府警察局交通警察大隊99年6 月
    9 日高市警交五字第0990011243號函為憑（見本院卷第86頁
    ），是依首揭規定，原告應經由系爭行人穿越道穿越道路，
    不得捨系爭行人穿越道，逕自肇事地點穿越道路。原告違反
    道路交通安全規則第134 條第1 款規定，自應就系爭事故之
    所生同負過失責任。本院斟酌機車駕駛人固得合理期待行人
    依循前揭道路交通規則之指示，在未劃設人行道之道路上靠
    邊行走，且自行人穿越道穿越道路，而無從預見原告不僅未
    靠邊行走，且不經行人穿越道逕自跨越道路，原告就自己招
    致危險之行為，應負較高之責任，惟考量原告高齡84歲，衡
    情其判斷力稍遜於一般正常人；被告未經考領駕駛執照，貿
    然騎乘機車上路，置自己及用路人於危險之中，因疏未注意
    車前狀況而肇事，亦屬有責，及高雄市車輛行車事故鑑定委
    員會及覆議委員會認為，原告徒步穿越道路未讓車輛先行為
    肇事主因，被告騎乘機車未注意車前狀況為肇事次因之鑑定
    意見（見他字卷第9 至10頁、傷害卷第34頁）等情以觀，認
    原告就系爭事故之所生應負6 成之過失責任，被告應負4 成
    之過失責任。
  (二)原告得請求之看護費及植物人安養費數額各為若干？
  1.按不法侵害他人之身體或健康者，對於被害人因此喪失或減
    少勞動能力或增加生活上之需要時，應負損害賠償責任。民
    法第193 條第1 項定有明文。又前條規定所謂「增加生活上
    之需要」，係指被害以前無此需要，因受侵害，始有支付此
    費用之需要而言。是以原告因身體受不法侵害，需人看護或
    因此增加生活上需要之費用，仍應以必要者為限，合先敘明
    。
  2.原告主張因受系爭傷害而處於植物人狀態，終生須受全日看
    護，而有支出看護費2,261,304 元之必要乙節，被告固不否
    認原告餘生確有受看護之必要，惟辯稱原告所列看護費用過
    高，應予酌減云云。經查：
  (1)原告出生於13年8 月16日，未婚且無子女，其父母均已死亡
    ，事發前與乙○○同住，受乙○○扶養，其於系爭事故發生
    時為84歲，尚有平均餘命7.57年等情，業據原告陳明在卷，
    並有戶籍謄本、97年度臺閩地區女性簡易生命表在卷可稽（
    見本院卷第64頁、第68頁、附民卷第38頁），又原告在系爭
    事故發生後，於97年9 月23日因系爭傷害入院緊急接受開顱
    及血腫清除術，嗣於97年10月13日轉至呼吸照護中心繼續治
    療，經本院97年度禁字第323 號禁治產宣告事件之承審法官
    於鑑定過程中，在訴外人即鑑定人鄭正仲醫師面前叫喚原告
    姓名，原告均無反應，並經鑑定人認為原告因頭部外傷併顱
    內出血，致運動中樞及感覺中樞受損，治癒率低，已達精神
    耗弱致無法處理自己事務之程度，原告自97年10月起即輾轉
    在博正長期照護機構、瑞祥醫院、上琳醫院接受長期看護，
    目前則在財團法人天主教聖功醫院護理之家（下稱聖功護理
    之家）接受長期照護乙情，有被告不爭執形式上真正之診斷
    證明書、本院97年度禁字第323 號裁定、收據、聖功護理之
    家費用明細表為憑（見他字卷第34頁、附民卷第35頁、第26
    至34頁、本院卷第71至74頁），堪認原告餘生確有受全日看
    護之必要。
  (2)原告主張於系爭事故發生後，每月至少須支出看護費30,000
    元乙節，業據其提出收據及聖功護理之家費用明細表為憑（
    見附民卷第26至34頁、本院卷第71至74頁）。依前揭收據及
    費用明細表顯示，原告自97年10月起至98年10月止，共支出
    看護費330,874 元；原告自98年12月起至99年4 月止於聖功
    護理之家接受照護期間，每月均須支出29,000元入住費及2,
    000 元月費，共支出看護費155,000 元（即[29,000+2,000]
    ×5=155,000 ，以上看護費用均不含營養費或接受照護期間
    之醫療耗材費用，見附民卷第26至34頁、本院卷第71至74頁
    ），堪認原告於上開期間平均每月須支出看護費28,581元（
    即[330,874+155,000] ÷17=28,581 ，元以下四捨五入），
    是就原告自99年5 月起至原告餘命終止之日止，可預見所須
    支出之看護費應以每月不逾28,581元為必要。原告主張按每
    月30,000元計算自事發時起迄餘命終止之日止，所須支出之
    看護費，其中逾28,581元者尚難認屬必要費用。
  (3)從而，原告自97年10月起至99年4 月止，已支出看護費485,
    874 元（即330,874+155,000=485,874 ），其自99年5 月起
    尚有餘命7.08年，有97年臺閩地區女性簡易生命表在卷可稽
    （見附民卷第38頁），依霍夫曼式計算法第1 年不扣除中間
    利息計算（以1 年為1 期，7.08年對應之霍夫曼係數為6.00
    000000），其餘生尚有支出看護費2,123,978 元（即{[28,5
    81×12] ×6.00000000} + {[28,581×12] ×0.08×[6.000
    00000-0.00000000 ] }= 2,123,978 ，小數點以下四捨五入
    ）之必要，合計原告因系爭事故所受傷害，須支出看護費2,
    609,852 元（即485,874+2,123,978=2,609,852 ）。故原告
    請求被告給付看護費2,261,304 元未逾前開範圍，係屬有據
    ，應予准許。
  3.原告復主張因系爭傷害處於植物人狀態，其餘生須支出灌食
    營養品、尿布等生活費用共1,884,646 元乙節，被告固不否
    認原告因受系爭傷害，而有增加生活費用之必要，惟辯稱原
    告所列費用數額過高，應予酌減云云。經查：
  (1)原告因處於植物人狀態，須採人工灌食方式進食，復因身體
    不能自主行動須長期臥床，亦不能自行如廁，須仰賴定期抽
    痰以維其生命，而有支出相關護理耗材之必要，每月平均須
    支出安養費用25,003元等情，業據原告提出被告不爭執形式
    上真正之財團法人創世社會福利基金會（下稱創世基金會）
    植物人安養費用估算明細表為憑（見附民卷第40頁），原告
    請求按每月25,003元（即每年300,036 元）計算安養費，核
    與前揭證據相符，應屬可採。
  (2)原告於事發時為84歲，尚有餘命7.57年，有97年臺閩地區女
    性簡易生命表可憑（見附民卷第37頁），依霍夫曼式計算法
    第1 年不扣除中間利息計算（以1 年為1 期，7.57年對應之
    霍夫曼係數為6.00000000），其餘生尚須支出安養費1,966,
    983 元（即{[25,003×12] ×6.00000000} +{[25,003 ×12
    ] ×0.57×[6.00000000-0.00000000 ]}]=1,966,983，小數
    點以下四捨五入），故原告請求被告給付安養費1,884,646
    元未逾前開範圍，係屬有據，應予准許。
  4.綜上，原告因系爭事故而處於植物人狀態，須增加看護費及
    安養費等生活上需要，共4,145,950 元（即2,261,304+1,88
    4,646=4,145,950）。
  (三)原告請求之精神慰撫金數額以若干為適當？
  1.按慰藉金之多寡，應斟酌雙方之身分、地位、資力與加害之
    程度及其他各種情形核定相當之數額；其金額是否相當，自
    應依實際加害情形與被害人所受之痛苦及雙方之身分、地位
    、經濟狀況等關係決定之，有最高法院85年台上字第460 號
    判決要旨可資參照。
  2.查原告為國小畢業，未婚，亦無子嗣，曾任兵工廠雇員，其
    名下有土地2 筆、投資1 筆，財產總值2,236,390 元，原告
    於系爭事故發生前，原與姪子乙○○同住，受乙○○扶養；
    而被告係國中肄業，曾擔任加油站及超商服務員，每月收入
    約18,000元，目前仍在待業中，其名下並無財產等情，業經
    兩造陳明在卷，並有稅務電子閘門財產所得調件明細表為憑
    （見本院卷64頁、第23頁、第13頁、第16頁），本院審酌雙
    方之年齡、身分、地位、經濟狀況，及原告自事發迄今均處
    於植物人狀態，終身須受人看護，而無回復之可能，其所受
    精神上之痛苦甚鉅等一切情狀，認原告所受非財產上損害即
    精神慰撫金以100 萬元為適當，原告請求被告給付精神慰撫
    金200 萬元，其中逾前開範圍者容有過高，不得准許。
  (四)原告依侵權行為之法律關係，得請求被告賠償之數額為若干
    ？
  1.按因故意或過失不法侵害他人之權利者，負損害賠償責任。
    民法第184 條第1 項前段定有明文。原告因被告疏未注意車
    前狀況，肇致系爭事故，迄今處於植物人狀態，而支出醫藥
    費32,107元，並增加看護費及安養費等生活上需要4,145,95
    0 元，且受有精神上損害100 萬元，合計5,178,057 元（即
    32,107+4,145,950+1,000,000=5,178,057），業經本院審認
    如前，經依首揭過失相抵之規定，按原告負6 成過失責任、
    被告負4 成過失責任之比例，減輕被告之賠償責任60% 後，
    被告應賠償原告2,071,223 元（即5,178,057 ×40%=2,071,
    223 ，元以下四捨五入）。
  2.次按強制汽車責任保險法第32條規定，保險人依本法規定所
    為之保險給付，視為被保險人損害賠償金額之一部分；被保
    險人受賠償請求時，得扣除之。查原告已領取強制汽車責任
    保險理賠金1,559,179 元，為兩造所不爭執，是於扣除前開
    理賠金後，被告尚應賠償原告512,044 元（即2,071,223-1,
    559,179=512,044 ）。
五、綜上所述，原告依民法第184 條、第191 之2 、第193 條、
    第195 條規定，請求被告給付512,044 元，及起訴狀繕本送
    達翌日即98年11月13日起至清償日止，按年息5%計算之利息
    ，係有理由，應予准許；逾此範圍者，為無理由，應予駁回
    。
六、本判決第1 項經原告陳明願供擔保，聲請宣告假執行，於法
    並無不合，爰審酌本件訴訟標的金額逾150 萬元，係得上訴
    三審案件，參照司法院發布之「各級法院辦案期限實施要點
    」第2 條規定，民事通常程序案件一審辦案期限為1 年4 月
    ，第二審辦案期限為2 年，第三審辦案期限為1 年，本件訴
    訟事件如歷經三級三審，則於扣除第一審辦案期限後，約需
    時3 年，加計裁判送達、上訴、分案等期間，約需時3 年3
    月始能訴訟終結，以上開期間作為被告財產在原告訴訟標的
    範圍內經假執行而不能利用或處分之損害期間，並依法定利
    率年息5%估算被告因假執行所受損害額為83,207元（即512,
    044 ×0.05×[3+1/4]=83,207，元以下四捨五入），爰定如
    主文第4 項所示之擔保金額，准許之。原告其餘假執行之聲
    請，因原告其餘之訴遭駁回而失所附麗，應併予駁回。
據上論結，原告之訴為一部有理由、一部無理由，依民事訴訟法
第79條、第390條第2項，判決如主文。
中    華    民    國    99    年    8     月     3    日
                  民事第五庭  法  官  賴文姍
以上正本係照原本作成。
如對本判決上訴，須於判決送達後20日內向本院提出上訴狀。如
委任律師提起上訴者，應一併繳納上訴審裁判費。
中    華    民    國    99    年    8     月     3    日
                              書記官  林秀珍

司法院資訊處製作；財團法人民間司法改革基金會備份。
